臺灣臺中地方法院民事判決　九十二年度訴字第二○九八號
　　原　　　告　　丙○○
　　訴訟代理人　　丁○○
　　　　　　　　　廖瑞鍠律師
　　複　代理人　　羅玉芬
　　被　　　告　　乙○○
　　訴訟代理人　　林萬生律師
　　複　代理人　　賴錦源律師
　　　　　　　　　甲○○
右當事人間請求損害賠償事件，本院於民國九十三年七月二十二日言詞辯論終結，判
決如左：
    主      文
被告應給付原告新台幣肆拾肆萬玖仟陸佰柒拾貳元及自民國九十二年八月十五日起至
清償日止，按週年利率百分五之計算之利息。
原告其餘之訴駁回。
訴訟費用由被告負擔二分之一，餘由原告負擔。
本判決原告勝訴部分，得假執行。但被告如以新台幣肆拾肆萬玖仟陸佰柒拾貳元為原
告供擔保後，得免為假執行。
原告其餘假執行之聲請駁回。
    事實及理由
壹、原告主張：兩造均為文昌國小教師，被告自民國（下同）九十一年中起追求原告
    ，兩造因而展開交往，兩造交往約半年後被告向原告求婚，兩造遂於九十二年一
    月二十日訂婚，並約定九十二年四月三十日為婚期，九十二年二月六日被告之父
    去世後，被告於訃聞中尚將原告列為孝媳出席喪禮，詎被告於父喪後卻故違婚期
    ，嗣並於九十二年六月三十日無故向原告提出解除婚約之請求，經原告深入瞭解
    ，方得知被告係因其父重病臥床，希望能在有生之年親見被告完成終身大事，被
    告為圓父願，竟假意與原告交往進而求婚，原告雖仍致力挽回，然被告仍執意解
    除婚約。按原告因兩造訂婚及為準備結婚，因而受有購買訂婚金飾及手錶五萬元
    、訂婚喜餅十九萬六千九百八十元、文定筵席費用十五萬六千一百四十元、置裝
    費四萬三千七百四十六元、化妝品費用四萬八千九百零四元、紅包支出六千元、
    其他支出三千三百五十六元等共五十萬五千一百二十六元之財產上損害，又被告
    毀婚之舉動，不但讓原告深覺感情遭玩弄，受創甚深，而長期處於低落、憂鬱之
    情緒下，且兩造均為國小教師，目前尚有同事關係，兩造訂婚復為同事週知知識
    ，被告毀婚之行為，致原告於校內成為同仁議論之焦點，備感難堪，精神痛苦異
    常，爰依民法第九百七十八條及九百七十九條規定，請求被告賠償上開財產上之
    損害及精神慰撫金五十萬元等語。並聲明：(一)被告應給付原告一百萬五千一百二
    十六元，及自起訴狀繕本送達翌日（即九十二年八月十五日）起至清償日止，按
    週年利率百分之五計算之利息。(二)原告願供擔保請准宣告假執行。
貳、被告則以：兩造訂婚後交往期間，被告發現雙方個性不合、觀念歧異，思及雙方
    若結婚，徒增長遠之不適與困擾，始懇請原告同意解除婚約，被告就原告所受之
    精神痛苦深感虧欠，願賠償十萬元以表心意，原告請求賠償慰撫金五十萬元，實
    屬過高；至原告主張因兩造訂婚而受有財產上之損害部分，除其中原告贈與被告
    之玉馬鞍戒指、新刻項鍊被告願按時價折價二萬一千六百十八元、因贈與被告之
    母衣服而支出之三千三百九十六元、訂婚當日梳妝費三千二百元、訂婚點燭禮等
    紅包六千元、因訂婚拍照等雜項支出及探視原告父病之支出共三千三百五十六元
    部分，被告同意賠償外，原告所主張之其餘財產上損害其中原告主張因購買金
    飾及手錶花費之五萬元，因除前述被告同意賠償之玉馬鞍戒指、新刻項鍊外，其
    餘所購金飾、手錶均在原告占有中，原告並無損害。訂婚喜餅及筵席、喜帖等
    費用部分，因被告曾交付原告三十萬元供為補貼購買喜餅、宴客並其他支出之用
    ，再扣除原告因宴客收取兩造任教學校同仁禮金六萬四千元後，原告亦無損害。
    原告購買女裝、化妝品之支出部分，係其日常使用之用品，非訂婚必要之費用
    ，不得請求賠償。況縱然原告受有損害，因被告除曾補貼原告前述三十萬元外，
    並曾交付原告聘金三十六萬元，被告亦得主張以前開交付之六十六萬元與原告之
    損害相抵銷等語置辯。並聲明：(一)原告之訴及假執行之聲請均駁回。(二)如受不利
    判決，請准供擔保免為假執行。
參、按訴狀送達後，原告不得將原訴變更或追加他訴。但擴張或減縮應受判決事項之
    聲明者，不在此限，民事訴訟法第二百五十五條第一項第三款定有明文。本件原
    告原起訴請求被告給付四十萬元，嗣於訴訟進行中，擴張聲明為請求被告給付一
    百萬五千一百二十六元及自起訴狀繕本送達翌日（即九十二年八月十五日）起至
    清償日止，按週年利率百分之五計算之利息，並陳明願供擔保為假執行之宣告，
    核與首揭規定相符，應予准許。
肆、兩造不爭執之事實：
  一、兩造於九十二年一月二十日訂婚，並約定九十二年四月三十日為婚期，被告屆
      約定婚期不履行婚約，嗣並於九十二年六月三十日向原告為解除婚約之意思表
      示。
  二、被告因訂婚而交付原告聘金三十六萬元，另交付三十萬元供原告訂購喜餅、宴
      客、金飾、嫁妝之用。
  三、原告因訂婚宴客而有收取兩造任職之文昌國小之同仁賀禮金六萬四千元。
  四、原告有下列支出：
    (一)訂婚金飾及手錶共五萬元：其中贈與被告之玉馬鞍戒指、新刻項鍊價金為二萬
      一千六百十八元，其餘金飾、手錶均由原告持有中。
    (二)訂婚喜餅十九萬六千九百八十元。
    (三)文定筵席費用十五萬六千一百四十元。
    (四)治裝費四萬三千七百四十六元。被告並有收到原告所贈與之男裝、皮鞋及十二
      項禮品。
    (五)化妝品費用四萬八千九百零四元。
    (六)訂婚點燭禮、完婚開盤禮、司儀紅包六千元。
    (七)訂婚當日拍照等雜項支出及探視原告父病之支出共三千三百五十六元。
伍、被告認諾之項目、金額：
  一、原告因訂婚贈與被告之玉馬鞍戒指、新刻項鍊價金二萬一千六百十八元。
  二、原告所列治裝費用中購買贈送被告母親衣服之三千三百九十六元。
  三、原告所列化妝品費用中之訂婚當日梳妝費三千二百元。
  四、訂婚點燭禮、完婚開盤禮、司儀紅包六千元。
  五、訂婚當日拍照等雜項支出及探視原告父病之支出共三千三百五十六元。
陸、得心證之理由：
    本件兩造爭執之焦點厥為：原告主張因訂婚所為如前述肆之四所列各項支出，除
    被告認諾部分外，是否均屬訂婚所支出之必要費用，原告因被告不履行婚約所受
    財產上之損害為何？原告請求之精神慰撫金是否過高？被告得否主張以文昌國小
    同事致贈之禮金六萬四千元抵銷訂婚筵席費用、及以其已交付原告之聘金三十六
    萬元及訂婚費用之三十萬元與原告請求賠償之損害抵銷？
  一、按婚約當事人之一方，無第九百七十六條之理由而違反婚約者，對於他方因此
      所受之損害，應負賠償之責；前條情形，雖非財產上之損害，受害人亦請求賠
      償相當之金額；但以受害人無過失者為限。民法第九百七十八條、第九百七十
      九條第一項分別定有明文。又婚約雖不得請求強迫履行，而解除婚約，仍非有
      民法第九百七十六條第一項所列情形之一，不得為之（最高法院三十三年上字
      第三九七一號判例意旨參照），可知被告欲解除婚約，必以原告有民法第九百
      七十六條第一項所列情形之一，始得為之，不得逕以意思表示解除婚約，是以
      被告故違結婚期約，乃屬有過失之一方，而原告並無民法第九百七十六條第一
      項所列情形之一，即無可歸責事由，依上開說明，被告自不得逕以意思表示解
      除婚約。本件被告對無民法第九百七十六條第一項所列各款情形之原告不與之
      結婚時，被告即成為無理由之婚約違反者，原告自得依民法第九百七十八條、
      第九百七十九條第一項之規定，請求被告負財產上及非財產上之損害賠償責任
      ，合先敘明。
  二、原告所受之財產上損害部分：
    (一)原告主張因訂婚而支出購買金飾及手錶共五萬元而受有損害，被告除前述認諾
      給付玉馬鞍戒指、新刻項鍊折合之價金二萬一千六百十八元外，就原告尚持有
      之金飾、手錶部分則抗辯原告仍保有所有權，並無損害等語。按「女子出嫁，
      原不必購置妝奩，惟女子一方因已訂婚，而購置妝奩，他方若違反婚約，致將
      婚約解除，則其購置妝奩所受實際上之損害，究不得謂非因他方與之訂婚所受
      之損害。」（最高法院二十一年上字第一四三九號判例意旨參照）。原告所購
      買之金飾、手錶等物既係為準備訂婚、結婚所購置之妝奩，因被告違反婚約拒
      不與原告結婚，依上開說明，原告購置金飾、手錶所支出之費用，即係因被告
      違反婚約所受之損害，自得請求被告賠償。被告辯稱原告所購入之金飾、手錶
      ，除贈與被告之玉馬鞍戒指、新刻項鍊外，其餘金飾、手錶之所有權尚歸屬原
      告，原告並未受有損害云云，與上開判例意旨有違，要無可採。故就原告因購
      買訂婚金飾、手錶所支出之五萬元，除被告認諾折價以二萬一千六百十八元賠
      償部分外，就原告其餘因訂婚購買金飾、手錶部分之支出二萬八千三百八十二
      元，被告亦應予賠償甚明。
    (二)訂婚喜餅十九萬六千九百八十元、文定筵席費十五萬六千一百四十元部分乃因
      舉行訂婚儀式致贈、宴請親友之費用，為訂婚必要之費用，原告所為各該支出
      ，自屬因訂婚所受之財產上損害。
    (三)原告主張因訂婚而支出治裝費四萬三千七百四十六元（其中贈送被告母親衣服
      之三千三百九十六元，業經被告認諾給付，應先扣除），其中原告購買於訂婚
      時贈送被告之男用長褲兩件四千元、毛料背心一件二千元、灰色西裝一件四千
      元、領帶夾五百元、男鞋二千六百元、皮夾一千元、訂婚十二項禮品一萬六千
      五百元，合計共三萬零六百元，乃民間習俗因訂婚儀俗所為之支出，亦屬訂婚
      必要之費用，而原告購買供已使用之女鞋二雙共二千八百元及女用內衣、長褲
      、衣飾六千九百五十元，合計共九千七百五十元，乃屬原告日常使用之物品，
      並非因訂婚所為必要之支出，委不得請求被告賠償。從而，就治裝費用部分，
      原告所受之損害為三萬零六百元。
    (四)原告主張因訂婚而支出化妝品費用四萬八千九百零四元，除其中於訂婚當日依
      禮俗贈與梳妝人員三千二百元之訂婚梳妝費紅包，為屬訂婚之必要費用，業經
      被告認諾給付外，其餘原告主張因為求最佳儀容、體態，而購買化妝品五千九
      百四十四元及一萬九千七百六十元，並塑身花費二萬元部分，均屬原告因自己
      使用或為自身容貌所為之支出，並非訂婚之必要費用，則原告請求被告賠償上
      開購買化妝品及塑身所支出之費用，亦屬無據。
    (五)基上，經合計原告認諾給付之玉馬鞍戒指及新刻項鍊價金二萬一千六百十八元
      、原告贈送被告母親衣服之三千三百九十六元、訂婚當日梳妝費三千二百元、
      訂婚點燭禮等紅包六千元、訂婚當日拍照等雜項支出及探視原告父病之支出共
      三千三百五十六元，及上述因訂婚而購買金飾及手錶之支出二萬八千三百八十
      二元、訂婚喜餅十九萬六千九百八十元、文定筵席費十五萬六千一百四十元、
      因訂婚儀俗致贈被告之服飾三萬零六百元，則原告因兩造訂婚所支出之必要費
      用為四十四萬九千六百七十二元。而被告為供原告籌備訂婚事宜，曾交付三十
      萬元予原告供為購買喜餅、金飾等相關支出之用，為原告所自認之事實，則原
      告因訂婚所支出之上揭必要費用四十四萬九千六百七十二元，因其中三十萬元
      係屬被告給付之費用，自應予扣除，從而，原告因被告不履行婚約所受之財產
      上損害為十四萬九千六百七十二元，堪予認定。至被告抗辯原告因兩造訂婚宴
      客，曾收取兩造任教學校同仁禮金六萬四千元，該項禮金之收入亦應自損害額
      中扣除云云。然按原告收取任教學校同仁禮金部分，乃係基於原告與同仁間禮
      尚往來之酬祚，乃原告與同仁間相互之贈與，與被告無涉，更非被告支付之費
      用，被告抗辯原告所受損害額應扣除該項禮金之收入云云，洵不足採。
  三、原告所受之非財產上損害部分：
      原告主張因被告毀婚之舉動，致原告深覺感情遭玩弄，受創甚深，且使原告於
      任教之校內成為同仁議論之焦點，備感難堪，精神痛苦異常，故請求被告賠償
      精神慰撫金五十萬元等語。被告則以原告請求之精神慰撫金過高置辯。本院斟
      酌原告為五十六年九月二十六日生，東吳大學社會系畢業後，至台南師範學院
      修習教育學分，取得正式教師資格後至台中縣大甲鎮文昌國小任教，被告則係
      五十三年十一月九日生，係彰化師範大學教育研究所畢業，亦在大甲鎮文昌國
      小任教，兩造訂婚前迄今均為同事，不但於九十二年一月二十日兩造訂婚時，
      曾印發喜帖並舉辦喜宴廣為通知親友及兩造共同之同事，且於兩造訂婚後，被
      告之父於九十二年二月六日去世後，被告更於訃聞中將原告列為孝媳，使原告
      出席喪禮，不但使雙方親友、同事均週知兩造訂婚之事實，並已使原告行民俗
      媳婦之儀禮，原告此項無故拒不履行婚約之舉動，不但使原告感情受創甚深，
      且因兩造均為大甲鎮文昌國小教師，在校園內相見勢所難免，原告除其內心隱
      痛時遭觸動外，尚需承受同事關心之詢問，身心所承受之壓力已至巨大，更因
      兩造未履行婚約乙事甚或成為同事議論之事項，原告之處境尤為難堪，其精神
      所受痛苦甚深，及原告名下並無不動產，僅有車輛乙輛，被告名下則有土地乙
      筆、房屋乙棟及車輛乙輛，有財政部中區國稅局沙鹿稽徵所九十二年九月二十
      九日中區國稅沙鹿四字第○九二○○三四九五六號函送兩造歸戶財產查詢清單
      附卷可按，被告之資力略優於原告等兩造身分、地位等一切情狀，認原告請求
      被告給付精神慰撫金五十萬元為過高，應予核減為三十萬元為適當。
  四、被告抗辯以聘金三十六萬元抵銷原告所受之損害部分：
      按因訂定婚約而為贈與者，婚約無效、解除或撤銷時，當事人之一方，得請求
      他方返還贈與物，民法第九百七十九條之一著有明文。可知訂婚贈與物之返還
      ，以婚約無效、解除或撤銷為其前提要件。本件被告故違結婚期約，固構成民
      法第九百七十六條第一項第二款婚約解除之情形，惟有解除權者係原告，被告
      為有過失之一方，並無婚約解除權，不得逕以意思表示解除兩造間之婚約，已
      如前述，而原告並未解除兩造間之婚約，兩造間婚約又非無效或經撤銷，則被
      告抗辯原告應將因訂婚而受贈與之聘金三十六萬元返還被告，並以原告應返還
      之聘金與原告所受損害相互抵銷云云，核與上開規定不合，自難准許。
  五、基上，原告因被告故違結婚期約所受之財產上損害及非財產上損害合計為四十
      四萬九千六百七十二元。
柒、綜上所述，原告依民法第九百七十八條、第九百七十九條第一項規定，請求被告
    給付四十四萬九千六百七十二元及自九十二年八月十五日（即起訴狀繕本送達翌
    日）起至清償日止，按年利率百分之五計算之利息，為有理由，應予准許，逾此
    範圍之請求為無理由，應予駁回。
捌、按所命給付之金額或價額未逾新台幣五十萬元之判決，法院應依職權宣告假執行
    ，民事訴訟法第三百八十九條第一項第五款定有明文。本件所命給付之金額未逾
    五十萬元，爰依上開規定，就原告勝訴部分依職權宣告假執行。兩造雖均陳明願
    供擔保，分別請求宣告假執行及免為假執行，原告勝訴部分業依職權宣告假執行
    ，則就原告勝訴部分被告陳明願供擔保免為假執行，核與規定相符，故酌定相當
    之擔保金額准許之；至原告敗訴部分，其假執行之聲請因訴之駁回而失所依據，
    應予駁回。
玖、本件判決之結果已臻明確，兩造其餘攻擊防禦方法，經審酌均於判決結果無影響
    ，爰不一一論述，附此敘明。
拾、據上論結，本件原告之訴為一部有理由，一部無理由，依民事訴訟法第七十九條
    、第三百八十九條第一項第五款、第三百九十二條第二項，判決如主文。
中　　　華　　　民　　　國　　九十三　　年　　　八　　　月　　十一　　　日
　　　　　　　　　　　　　　　　臺灣臺中地方法院民事第二庭
~B法　　　官　呂麗玉
右為正本係照原本作成
如不服本判決，應於判決送達後二十日內，向本院提出上訴狀。
中　　　華　　　民　　　國　　九十三　　年　　　八　　　月　　十一　　　日
~B法院書記官
